【裁判字號】    95,勞上易,113
【裁判日期】    951226
【裁判案由】    給付結算金等
【裁判全文】
臺灣高等法院民事判決               95年度勞上易字第113號
上  訴  人  乙○○
訴訟代理人  周滄賢律師
被 上訴 人  中華電信股份有限公司
法定代理人  甲○○
訴訟代理人  李成功律師
上列當事人間請求給付結算金等事件，上訴人對於中華民國95年
9月18日臺灣臺北地方法院 95年度勞訴字第20號第一審判決提起
上訴，經本院於95年12月5日言詞辯論終結，判決如下：
    主  文
上訴駁回。
第二審訴訟費用由上訴人負擔。
    事實及理由
一、本件上訴人主張：伊自民國 90年7月31日起受僱於被上訴人
    ，擔任電信研究所之助理研究員，至 93年8月15日止，公營
    事業期間年資3年又15日，月平均工資新台幣（下同）58,16
    5元。伊自 93年8月16日起至94年2月15日向被上訴人申請育
    嬰留職停薪，經被上訴人准許延長至 95年5月14日。詎被上
    訴人於 94年8月31日無預警將伊勞工保險予以退保，違反兩
    性工作平等法第16條規定，損害伊權益。且被上訴人既於94
    年8月12日民營化，依公營事業移轉民營條例第8條第2、3項
    及被上訴人內部人事規章規定，應給付伊年資（含2 年服役
    年資）結算金、加發6個月薪資及1個月預告工資，共計1,04
    6,970元〔公營事業期間年資 3年又15日加服役年資2年，基
    數11，另加發6個月薪資及 1個月預告工資，共7個月工資，
    58,1 65×11＋58,165×7〕。至被上訴人之員工育嬰期間申
    請留職停薪處理要點（下稱系爭留職停薪處理要點）第11條
    係被上訴人片面制定，與勞僱雙方於留職停薪期間另行協商
    復職之日，尚屬有間。且被上訴人係釋股民營化，其法人格
    仍屬同一，實無終止員工留職停薪效力之必要性，上開規定
    明顯違反兩性工作平等法第16條及育嬰留職停薪實施辦法等
    最低標準之規定，依法自不得對抗伊，是伊留職停薪期間仍
    應至 95年5月14日始終止，仍屬被上訴人之從業人員。況伊
    於育嬰假期間，因妻子再度懷孕，乃陪同至美國待產，照顧
    同行之幼子，美國醫院已告知伊妻之預產期為 94年8月10日
    ，被上訴人竟要求伊於同年月12日之前返台復職，除違反相
    關勞動法令外，亦與情理不合，有違誠信原則。縱認伊已視
    同辭職，被上訴人亦應依公營事業移轉民營條例第8條第2項
    規定，加發6個月薪資及1個月預告工資予伊。爰依公營事業
    移轉民營條例第8 條第2、3項及被上訴人內部人事規章規定
    ，求為命被上訴人給付 1,046,970元及自起訴狀繕本達被上
    訴人翌日起至清償日止，按年息5%計算利息；及供擔保宣告
    假執行之判決。
二、被上訴人則以：依公營事業移轉民營條例第 8條第2、3項規
    定可知，適用離職給與或結算金者，必須於公營事業移為民
    營型態之日，仍為該事業之從業人員，並於公營事業移為民
    營型態之日或相當期日之前，依該條例第 8條規定，為「不
    願意隨同移轉」或「願意隨同移轉」之意思表示。又依兩性
    工作平等法第 16條第1項、第17條、育嬰留職停薪實施辦法
    第3條及公務人員留職停薪辦法第2條規定，具見所謂留職停
    薪絕非指留職停薪期間，仍屬在職之從業人員或公務人員，
    僅係在留職停薪期間有保留職缺之權利，而於留職停薪期滿
    或其原因消滅後，有權申請復職，且除非有兩性工作平等法
    第 17條第1項各款所定情事，雇主不得拒絕其復職而已。上
    訴人在奉准留職停薪時，已向伊辦理離職手續，於依法申請
    復職前，顯非伊之從業人員，自無公營事業移轉民營條例所
    定請求離職給與或結算金之適用。況伊為照護員工，避免留
    職停薪人員於公司轉為民營型態之日，錯失依公營事業移轉
    民營條例規定請求離職給與或結算金之機會，特於系爭留職
    停薪處理要點第11條規定：「公司組織體制改變（改為民營
    公司）時終止留職停薪效力，惟原服務機構應於事前書面通
    知限期復職，逾期未復職者，喪失留職停薪效力，視同辭職
    」，即課原服務機構於事前書面通知留職停薪人員復職之義
    務，且為使留職停薪人員確實知悉上述重要權利，於核准留
    職停薪之公文，均特別附有系爭留職停薪處理要點及關於復
    職後權益事項之規定，而伊於制定員工育嬰期間留職停薪申
    請書之制式表格時，將系爭留職停薪處理要點第11條規定之
    「逾期未復職者，喪失留職停薪效力，視同辭職」，摘印於
    申請書上，並由申請人緊接該段文字下方簽章確認。伊亦以
    各種方式通知上訴人於 94年8月12日之前辦理復職，惟未獲
    置理，是上訴人既於伊轉為民營型態之日，未取得在職從業
    人員之資格，更未為是否願意隨同移轉之意思表示，其依公
    營事業移轉民營條例請求離職給與或結算金，均於法無據。
    是上訴人未於伊轉移為民營型態之日前辦理復職，依其在員
    工育嬰期間留職停薪申請書簽章確認之效力，本已喪失留職
    停薪效力，視同辭職，且迄未明確作成「不願隨同移轉」抑
    係「繼續留用」之意思表示，自無權為本件請求等語，資為
    抗辯。
三、原審為上訴人全部敗訴之判決，上訴人不服，提起上訴，聲
    明：原判決廢棄；被上訴人應給付上訴人 1,046,970元及自
    起訴狀繕本達被上訴人翌日起至清償日止，按年息5%計算之
    利息。被上訴人則聲明：上訴駁回。
四、查上訴人主張其自 90年7月31日起受僱於被上訴人擔任助理
    研究員，前經申請及延長申請，奉准自93年8月16日起95年5
    月14日止，為育嬰留職停薪期間，於被上訴人屬公營事業時
    之工作年資為3年又15日，月平均工資為58,165元。93年7月
    4 日申請留職停薪時，就員工育嬰期間留職停薪申請書所載
    ：「職願意遵照『中華電信股份有限公司員工育嬰期間申請
    留職停薪處理要點』及有關規定，辦理育嬰期間申請留職停
    薪。在電信組織體制改變（改為民營公司）時，終止留職停
    薪效力無異議」之內容，予以簽認，且確有收受被上訴人留
    職停薪公文及其附件即系爭留職停薪處理要點，對於該要點
    第11條規定之內容確已充分知悉。其因育嬰留職停薪，已向
    被上訴人辦理離職，在育嬰留職停薪有效期間內或期滿後，
    申請復職時，非有兩性工作平等法第 17條第1項各款所定情
    事，被上訴人不得拒絕其復職等情。及被上訴人主張其於公
    司組織體制將改變為民營公司之前，曾以書面通知上訴人限
    期於 94年8月12日之前辦理復職，惟上訴人收受通知後並未
    辦理復職，而其於 94年8月31日將上訴人之勞工保險予以退
    保等情，有勞工保險被保險人投保資料表（明細）、被上訴
    人公司電信研究所 93年7月26日及94年1月5日函、電子薪給
    清單、離／調職手續作業查詢、系爭留職停薪處理要點及留
    職停薪申請書等為證（原審卷 7-8、29-33、77-83、87頁）
    ，復為兩造所不爭執，應堪信為真實。
五、上訴人應於被上訴人轉為民營型態之日即 94年8月12日之前
    申請復職：
  (一)查上訴人主張系爭留職停薪處理要點第11條係被上訴人片面
    制定，與勞雇雙方應於留職停薪期間另行協商復職之日，尚
    屬有間，且被上訴人係釋股民營化，其法人格仍屬同一，實
    無終止員工留職停薪效力之必要性，上開規定明顯違反兩性
    工作平等法第16條及育嬰留職停薪實施辦法等最底標準之規
    定，依法自不得對抗上訴人，上訴人留職停薪期間仍應至95
    年5月14日始終止云云。
  (二)惟上訴人 93年7月14日申請留職停薪時，就員工育嬰期間留
    職停薪申請書所載：「職願意遵照『中華電信股份有限公司
    員工育嬰期間申請留職停薪處理要點』及有關規定，辦理育
    嬰期間申請留職停薪。在電信組織體制改變（改為民營公司
    ）時，終止留職停薪效力無異議」之內容，予以簽認，且上
    訴人確有收受原任職機構被上訴人公司中華電信研究所留職
    停薪公文及其附件即系爭留職停薪處理要點，對於該要點第
    11條規定：「公司組織體制改變（改為民營公司）時終止留
    職停薪效力，惟原服務機構應於事前書面通知限期復職，逾
    期未復職者，喪失留職停薪效力，視同辭職」，確已充分知
    悉等情，已如上述。且被上訴人已於 94年7月13日依上開要
    點第11條規定，以電話及電子郵件通知上訴人94年8月12 日
    為被上訴人轉為民營型態之日等情，有被上訴人公司人事室
    李之心於94年7月21日所發電子郵件附卷可稽（原審卷48 頁
    ），並為上訴人所不爭執，從而，上訴人應於94年8月12 日
    之前申請復職，應堪認定。
六、上訴人未於 94年8月12日前辦理復職，其育嬰留職停薪之效
    力業已終止，上訴人已視同辭職：
  (一)按所謂「留職停薪」，勞動基準法（下稱勞基法）雖未對之
    有所定義，但在解釋上，應可視為使原本為繼續性質之勞動
    契約處於暫時停止之狀態。易言之，在勞動契約繼續存續之
    前提下，於留職停薪之期間，勞工毋庸提供勞務、雇主亦毋
    庸支付工資，是以留職停薪制度之存在，只要基於勞動契約
    雙方之意思自主，本質上並非對勞工單方不利。是本件被上
    訴人既同意上訴人育嬰假，待育嬰假結束後再回復上班，應
    認兩造間勞動契約，自93年8月16日起即處於「留職停薪」
    狀態。雖上訴人主張其於育嬰假期間，因妻子再度懷孕，遂
    陪同至美國待產，且須照顧同行之幼子，美國醫院已告知上
    訴人之妻預產期為 94年8月10日，被上訴人要求上訴人於同
    年月12日之前返臺復職，除違反相關勞動法令外，亦與情理
    不合，其行使權利有違誠信原則云云。惟查，被上訴人已於
    94年 7月13日依上開要點第11條規定，以電話及電子郵件通
    知上訴人 94年8月12日為被上訴人轉為民營型態之日，已如
    前述。自 94年7月13日起至94年8月12日止，有將近1個月之
    期間可供上訴人處理復職，應認被上訴人已盡上開要點第11
    條所規定之義務，並於相當期間前通知上訴人復職，自無違
    反相關勞動法令，其行使權利亦無違誠信原則。
  (二)上訴人另主張：育嬰留職停薪實施辦法第2條第2項規定育嬰
    留職停薪期間，既屬政府制定有關勞動條件之法令，為落實
    保障勞工權益之立法目的，其中有關每次以不少於六個月為
    原則應屬強行規定。被上訴人制訂之工作規則「中華電信股
    份有限公司員工育嬰期間申請留職停薪處理要點」第11條規
    定，違反上開法令之強制規定，不生效力。且縱認有效而致
    上訴人育嬰留職停薪效力，業因民營化而終止，因該次育嬰
    留職停薪期間少於每次最低標準之六個月，亦已違反上開強
    行規定，仍不生法律上之效力云云。然查，上揭育嬰留職停
    薪實施辦法第2條第2項係規定：「前項育嬰留職停薪期間，
    每次以不少於六個月為『原則』」，既為原則性規定，而非
    規定每次不得少於六個月，依其文義可知，該規定非屬強行
    規定。況上訴人之育嬰留職停薪期間，始自 93年8月16日，
    至 94年8月12日被上訴人轉為民營型態之日止，早逾六個月
    ，亦不生勞工權益保障不足之問題。再者，兩造依契約意思
    自主，合意於被上訴人改為民營時，終止留職停薪效力，自
    屬有效。是上訴人此部分所為主張，自非可採。
  (三)上訴人在收受被上訴人94年7月13日通知後，於94年7月15日
    以電子郵件回覆：「因職目前陪同老婆在美國待產，預產期
    為 8月10日，老婆產後尚需幫剛出生的小孩辦理中華民國護
    照，實在趕不及於8月12日前回公司復職，不知可否等9月初
    再回公司復職」等語，有電子郵件存卷可參（原審卷47頁）
    ，即上訴人係以「陪同待產、幫剛出生小孩辦理護照」為由
    ，不及趕回復職，此與兩性工作平等法第16條第1項：「受
    僱於僱用三十人以上雇主之受僱者，任職滿一年後，『於每
    一子女滿三歲前』，得申請育嬰留職停薪……」所規定應於
    子女出生後始得申請育嬰留職停薪者，已見不合。況嗣經被
    上訴人於同年月21日以上開電子郵件函覆被上訴人：「仍須
    於94年8月12日完成回職復薪並請繳交留職停薪期間所得稅
    證明及未就學證明，…若未能依前揭規定，如期回職復薪，
    將自動喪失自身權益」等語（原審卷48頁），乃上訴人不思
    如何返臺復職，或繼續與被上訴人協商延期復職，竟於同年
    月23日回覆：「關於留職停薪之問題，已全權委託法律專業
    人士處理」等語，有電子郵件在卷足稽（原審卷34頁），之
    後即未再與被上訴人聯繫協商復職事宜，亦未於上開期限之
    前辦理復職，此復為上訴人所不否認，自已符合系爭留職停
    薪處理要點第11條規定及上訴人申請書所承諾之情節。是依
    兩造合意，上訴人育嬰留職停薪之效力於 94年8月12日業已
    終止，並發生擬制上訴人辭職之效果，兩造間之勞動契約關
    係因而終止。又上訴人於 94年8月12日既已視同辭職，則被
    上訴人於同年月31日將上訴人之勞工保險予以退保，即未違
    反兩性工作平等法第16條之規定，亦無損害上訴人權益之可
    言。上訴人主張被上訴人退保之舉係資遣上訴人，符合公營
    事業移轉民營條例第 8條第3項規定，為5年內資遣留用人員
    之情形，應加發6個月薪給及1個月預告工資予上訴人等情，
    即非有據，不足採信。
七、承前所述，上訴人既未依規定及合意，於被上訴人 94年8月
    12日轉為民營型態之日辦理復職，即視同辭職，已非被上訴
    人之從業人員，應堪認定。故兩造有關「留職停薪期間是否
    仍屬公營事業移轉民營條例第 8條所稱從業人員」及「有無
    表明『不願隨同移轉』或『繼續留用』意思表示」之攻擊或
    防禦方法部分，因不影響事實之認定及法律適用，即無庸予
    以論述。
八、依公營事業移轉民營條例第 8條第2項、第3項規定，適用離
    職給與或結算金者，必須於公營事業移為民營型態之日，仍
    為該事業之從業人員，始足當之。上訴人於 94年8月12日被
    上訴人由公營事業移為民營型態之日未辦理復職，已發生擬
    制辭職之效果，兩造間之勞動契約關係因而終止，上訴人即
    非被上訴人之從業人員。則上訴人公營事業移轉民營條例第
    8 條第2項、第3項規定請求離職給與或結算金，及加發 6個
    月薪給、1個月預告工資共1,046,970元本息，即非正當，不
    應准許。原審為上訴人敗訴之判決，核無違誤，應予維持。
    上訴意旨，仍執陳詞，指摘原判決不當，求予廢棄改判，為
    無理由，其上訴應予駁回。
九、本件事證已臻明確，兩造其餘主張及攻擊防禦方法，經核對
    本件判決結果無影響，爰不逐一論述，附此敘明。
據上論結，本件上訴為無理由，依民事訴訟法第449條第1項、第
78條，判決如主文。
中    華    民    國    95    年    12    月    26    日
                    勞工法庭
                        審判長法  官  沈方維
                              法  官  張競文
                              法  官  王淇梓
正本係照原本作成。
不得上訴。
中    華    民    國    95    年    12    月    27    日
                              書記官  吳碧玲


司法院資訊處製作；財團法人民間司法改革基金會備份。
